【裁判字號】    87,易,4073
【裁判日期】    901214
【裁判案由】    詐欺
【裁判全文】
臺灣臺北地方法院刑事判決                        八十七年度易字第四七三號
    公  訴  人  臺灣臺北地方法院檢察署檢察官
    被      告  丙○○
    選任辯護人  杜英達
                吳文正
                陳玉玲
右列被告因詐欺案件，經檢察官提起公訴（八十七年度偵續字第一七三號），本院判
決如左：
    主  文
丙○○連續意圖為自己不法之所有，以詐術使人將本人之物交付，處有期徒刑陸月，
如易科罰金，以參佰元折算壹日。
    事  實
一、丙○○係臺北市○○○路○段一七八之一號十樓健豐企業有限公司（下稱健豐公
    司）負責人，因向力健美實業有限公司（下稱力健美公司）推銷公司產品之際，
    得悉該公司負責人乙○○周轉不靈，急需以票貼現，竟基於意圖為自己不法之所
    有之概括犯意，自民國八十六年三月間起至同年四月二十八日止向乙○○佯稱：
    其公司有票貼額度，可代為票貼，只需一星期錢即可下來云云，致乙○○陷於錯
    誤，先於如附表編號一至四所示之時間，交付各該編號所示之支票予丙○○，請
    其以支票貼現。丙○○復於同年四月二十三日為取信乙○○以詐得面額更高額之
    支票，遂交付乙○○新臺幣（下同）二十萬元之現金，使乙○○信其果能代為票
    貼，而於如附表編號五至六所示之時間，再交付各該編號所示之支票予丙○○。
    丙○○因此共詐得六紙支票，合計面額共三百七十九萬六千七百元。嗣丙○○為
    拖延乙○○之摧討而將詐得之支票兌現或向他人調現，於同年月二十九日又交付
    乙○○五萬元。迄同年五月四日左右，乙○○請丙○○代為票貼均無結果，丙○○復避不見面，亦未將所交付之支票返還，經乙○○多次至健豐公司找尋丙○○
    催促交付票貼款項或返還上開支票均不獲，始知受騙，乙○○因此與不知情之健
    豐公司經理戊○○（業經處分不起訴）及丙○○之配偶楊立宏（即楊玉明）發生
    爭執，丙○○見事態嚴重，始先後於八十六年五月上旬、同年月十四日及本案偵
    查中將其中五紙支票返還乙○○。
二、案經乙○○訴由臺灣臺北地方法院檢察署檢察官偵查起訴。
    理  由
一、訊據被告丙○○於本院審理時，固坦承先後於八十六年四月間收受告訴人乙○○
    所交付如附表編號一至六所示之支票共六紙，惟矢口否認有右揭詐欺犯行，辯稱
    乙○○到健豐公司說要買鈣片、維他命A、胎盤素共五、六百萬，伊表示要向同
    行調貨須現金，乙○○第一次交付面額二十五萬、四十萬支票各一張，第二次交
    付另四張支票為貨款，此次交易並沒有紀錄，第二天吳某就電話通知要取消訂貨
    ，說在臺中賭博輸二百萬元，要伊以原先交付之支票調現，伊有拿吳某交付之一
    紙四十萬元支票向丁○○調貨，嗣因吳某不要貨，丁○○就親自拿到伊公司交給
    在場之吳某；因調不到錢，其於八十六年五月六日去南部出差前就電話通知告訴
    人來取回支票，但告訴人不來拿；其收支票不論做何種用途，因怕支票遺失，公
    司每天下午三點三十分會將支票存入銀行，故其所收吳某之支票才有伊背書；其
    已將吳某交付之六紙支票全部返還，吳某並無損害，與詐欺罪構成要件不符云云
    。惟查：
  (一)右揭事實，業據告訴人乙○○於警訊、偵查及本院審理時指述綦詳，告訴人指稱
    ：八十六年過年前力健美公司總經理曾瑞玉與被告經營之健豐公司洽談購買健康
    食品事宜，但未談成，之後被告陸續打電話至其公司推銷健康食品，迄八十六年
    三月間被告知悉其需款週轉，即佯稱公司有票貼額度，可代為票貼，只需一星期
    錢即可下來，其不疑有他，遂先後於如附表各編號所示之時間將各該編號之客票
    共六張交予被告票貼，被告有簽代為票貼之字據，但被告僅於八十六年四月二十
    三日、同年月二十九日分別交付二十萬元及五萬元敷衍之外，即避不見面，亦不
    將其所交付之支票返還等語甚詳，復有被告書立載有「乙○○請丙○○代為做票
    貼用86.4.17丙○○簽收做為票貼用」之文字與附有如附表編號二至四所示支票
    影本之字據，及被告立具載有「丙○○向吳先生代收兩張客票到期如數奉還支票
    或現金86.4.28」之文字與附有如附表編號五至六所示支票影本之字據影本各一
    紙在卷可佐（參八十六年度偵字第一六二二二號卷第五十三頁正面及反面、第九
    十六頁，下稱偵卷）；又證人即力健美公司總經理曾瑞玉於偵查中結證稱：其係
    力健美公司總經理，亦係負責人，曾經去健豐公司與被告及戊○○談買健康食品
    ，但未談成，被告要求先進四十萬元的貨，又推銷胎盤針，其認為不合法，並未
    向被告公司訂貨，其公司向他公司進貨伊一定會參與且一定會訂契約等語（參偵
    卷第五十八頁、八十七年度偵字第一七三號卷第四十六頁，下稱偵續卷），復參
    以被告於偵查中自承：答應票貼的字據係伊所簽，是表示幫告訴人票貼，如票貼
    不到，會將支票還告訴人等語（參偵續卷第七十七頁），足徵告訴人交付如附表
    編號一至六所示之支票予被告，係請被告代為以支票貼現，而非給付貨款之支票
    甚明，至被告雖稱上開字據係告訴人逼其簽寫，然未舉證以實其說，不足為其有
    利之認定。再參諸被告辯稱告訴人向其訂貨達數百萬元等語，果爾，衡情該筆交
    易數額龐大，買賣雙方定會訂立書面契約，並明確約定訂購貨物之種類、數量、
    交貨之時間等條件，且在買方向賣方訂貨，賣方貨物數量不足尚須向第三人調貨
    之情形下，買方訂購貨物數量之多寡將影響賣方向第三人調貨數量之多寡，是買
    賣契約中買進貨物數量之明確約定益顯重要，而被告於本院調查時竟供稱與告訴
    人就此筆交易未約定貨物之種類及數量，其係依告訴人交付支票之面額與各種健
    康食品之價格核算調貨之數量云云（參本院八十九年七月十四日訊問筆錄），顯
    與常情不符。況被告雖辯稱與告訴人生意往來有客戶名單及送貨資料，遭另件本
    院違反藥事法案件扣案，然經本院會同被告及辯護人勘驗該八十七年訴字第六一
    四號被告違反藥事法案件扣案證物，其中並無告訴人乙○○之客戶名單或送貨相
    關資料，有勘驗筆錄一件在卷可憑，由此益徵被告辯稱告訴人交付之上開六紙支
    票係訂購健康食品之貨款支票等語，並不實在。
  (二)次查，被告於本院調查時供陳：（乙○○第一次向你要支票係何時？）於八十六
    年五月三、四日告訴人很急向伊說先調一些錢給他，同年月六、七日伊至南部出
    差前，有先打電話請告訴人來拿回支票等語（參本院八十九年六月二十一日訊問
    筆錄），核與告訴人於本院調查時陳稱：八十六年四月底拿支票給被告，被告說
    一星期就可調到錢，到同年五月三日或四日其至被告公司找被告要支票，被告避
    不見面等語，雙方就開始對調錢或返還支票之事有爭執之時間係八十六年五月三
    日或四日左右互相一致，而告訴人最後一次於同年四月二十八日交付附表編號五
    、六支票予被告一節，為被告所是認，足見告訴人係於八十六年四月二十八日交
    付被告最後一紙支票後一星期，因被告未於向告訴人承諾之期限內將票貼之款項
    交付告訴人，告訴人需款恐急，遂於同年五月三日或四日要求被告先調部分款項
    ，從而告訴人指稱被告曾向其佯稱貼現一星期可拿到錢，使其陷於錯誤，而交付
    上開六紙支票等語非虛。
  (三)第查，證人甲○○於本院調查時結證稱：被告於八十六年四月底持如附表編號五
    、六面額分別為一百二十萬元、一百五十萬元之支票請其調現，至同年五月五日
    其調到一百二十萬，就將被告交付之二紙支票存入伊農民銀行帳戶後，同日下午
    被告稱要將支票抽回，其問被告已調到一百二十萬需要否，被告說要，就於同年
    月六日另外給伊她公司面額各六十萬的支票二張，其同時向農民銀行取回被告前
    所交付之一百二十萬及一百五十萬客票交還被告，並將調到之一百二十萬元給被
    告，另一張被告交付之一百五十萬客票完全沒調到現金，（有無與被告生意上往
    來）以前有過房地產往來，但不常，（與被告有無健康食品之買賣？）有，伊個
    人自己買的等語（參本院八十八年七月二日、八月三十日訊問筆錄），並提出農
    民銀行票據代收簿影本一紙存卷為證，此為被告所不否認。是由被告於告訴人交
    付其支票之初旋即持向證人甲○○調取現金，而非向他人調貨等情觀之，足見告
    訴人交付被告上開支票之目的，自始即為以支票貼現，並非交付被告貨款，否則
    被告何以在告訴人交付上開面額一百二十萬及一百五十萬支票後，旋即持向無健
    康食品生意往來之證人甲○○調取現款，而非持向他人調貨？又參以證人甲○○
    為被告調得一百二十萬元現款後，被告卻未將所調之現款交付告訴人，並隱瞞告
    訴人所交付之支票已調得款項之事實，而將此款項供作己用，顯然有為自己不法
    之所有之意圖甚明。再者被告雖辯稱因調不到錢，其於八十六年五月六日去南部
    出差前就電話通知告訴人來取回支票，但告訴人不來拿云云，惟被告交予甲○○
    調借現款之上開二紙支票既係證人甲○○經被告於八十六年五月五日下午通知始
    於同年月六日才從銀行取回，被告如何能預見上開二紙支票可在八十六年五月六
    日取回，而於同年五月六日之前即電知告訴人來取回該等支票？由此益見被告初
    始並無將告訴人支票交還之意，是其所辯不足採信。至被告先於警訊時供稱：乙○○陸續交付六張支票給伊後，過約三日吳某通知要取消訂貨交易，並要求返還
    上開支票，其答應在數日內交還吳某支票等語（參偵卷第四頁反面），嗣於本院
    調查時供稱：告訴人要其公司向別人調貨，第二天就來電取消訂貨，變成要伊去
    調錢等語（參本院八十九年五月十九日訊問筆錄）縱然屬實，姑不論被告所供告
    訴人來電取消訂貨之日係交付六紙支票（即八十六年四月二十八日）後第二日（
    即同年月二十九日）或過約三日（即同年五月一日），由證人甲○○結證被告於
    八十六年四月底持上開面額分別為一百二十萬元、一百五十萬元之支票，係請其
    調現，並非調貨，及證人甲○○與被告間並無健康食品之生意往來，僅證人自己
    消費曾向被告購買等情觀之，被告於八十六年四月底告訴人交付上開六紙支票向
    其訂貨，且尚未取消訂貨前，即擅自將其中面額分別為一百二十萬元、一百五十
    萬元之支票，持向證人甲○○調現，並非調貨，益徵被告自始即係基於為自己調
    取現款之不法之所有之意圖，而收取告訴人所交付之支票，實際上並為無為告訴
    人調貨之意思甚明。
  (四)再查，告訴人所交付被告如附表編號一面額四十萬元之支票，業經被告背書交付
    予證人丁○○，並經證人丁○○背書再轉讓他人，證人丁○○於本調查時到庭結
    證稱：被告交付伊面額四十萬之支票向其調貨，依照交易慣例，因為貨從外國進
    口，都要三個月時間等語，此為被告所不否認，而被告於本院調查時卻供稱：告
    訴人請伊調貨，其向告訴人表示要十天時間云云，顯與交易慣例不符。又如附表
    編號三面額二十六萬七千八百元之支票，告訴人於八十六年四月十七日交付被告
    後，被告於八十六年四月二十一日上午十時四十分許即逕自背書後存入銀行，並
    未持向任何人調現或調貨，此有該紙支票證反面影本存卷足佐（參偵續卷第一三
    六頁），被告雖辯稱其公司收的支票會在每天下午三時三十分銀行結束營業前存
    入銀行以防遺失云云，然觀諸被告將該紙支票存入銀行之時間係八十六年四月二
    十一日上午十時四十分銀行剛開始營業未久，顯與被告辯稱會於下午三時三十分
    銀行結束營業前存入銀行云云不符，由此益見被告收受該紙支票之初，即係基於
    為自己不法之所有之意圖而存入銀行以求兌現，而無為告訴人調現或調貨之意思
    甚明。至證人戊○○於本院審理時雖到庭結證稱：告訴人前後拿五張支票來要向
    被告買數十萬元之肝藥及其他物品，要被告去調貨，事後又突然說不要貨，票先
    借放，不久又說賭博輸錢，急需用錢，請被告幫忙調現，被告就將票交給朋友調
    現，被告有先給吳某五萬元，後又給二十萬元，後被告說調現不易，要還票給吳
    某，某日被告要出差前日，叫吳某來拿回支票，吳某不來拿，後吳某就帶趙富田
    來找被告，說被告欠人錢，伊係股東之一須連帶負責，並脅迫伊開本票及簽協議
    書，約定還票之日吳某又推託叫伊、楊玉明及吳雙龍去吳公司談，就另犯妨害自
    由案件等語，雖與被告辯稱之情節大致相符，然證人戊○○與告訴人間就告訴人
    交付上開支票予被告之事曾衍生爭執，而於偵查中對告訴人乙○○提出妨害自由
    之告訴，經本院以另案判決無罪（本院八十七年訴字第一四五二號妨害自由案件
    ），刻正上訴二審，彼此處於利害對立地位，又係被告經營之健豐公司經理，與
    被告為生意上合作之夥伴，是其所證顯係迴護被告之詞，不足採信。
  (五)綜上各情，被告所辯各節無非卸責之詞，不足採信。本件事證明確，被告犯行堪
    以認定，應依法論科。
二、核被告丙○○所為，係犯刑法第三百三十九條第一項之詐欺取財罪。被告先後多
    次犯行，時間緊接，手法相同，觸犯構成要件相同之罪名，為連續犯，應依刑法
    第五十六條之規定論以一罪，並加重其刑。爰審酌被告犯後已將告訴人所交付之
    上開支票返還告訴人，業據告訴人陳明在卷，及參酌其品行、生活狀況、智識程
    度、犯罪後之態度等一切情狀，量處如主文所示之刑，並諭知易科罰金之折算標
    準。末查，被告犯罪後，刑法第四十一條業於九十年一月四日修正，同年月十日
    經總統公布施行，該條第一項規定：「犯最重本刑為五年以下有期徒刑以下之罪
    ，而受六個月以下有期徒刑或拘役之宣告，因身體、教育、職業、家庭之關係或
    其他正當事由，執行顯有困難者，得以一元以上三元以下折算一日，易科罰金。
    但確因不執行所宣告之刑，難收矯正之效，或難以維持法秩序者，不在此限。」
    比較新舊法之結果，舊法並無更有利於被告，依刑法第二條第一項前段規定，應
    適用裁判時之新法，附此敘明。至辯護人聲請對告訴人、被告、證人為測謊鑑定
    ，再度勘驗被告另案違反藥事法案件扣案證物，及聲請調查附表各編號所示支票
    之信用狀況，惟測謊鑑定僅係供裁判之參考，仍待其他事證以佐其結果是否與事
    實相符，且被告另案違反藥事法案件扣案證物本院業已會同被告與辯護人勘驗明
    確，本院依上開理由已足認定被告之犯行，是辯護人之聲請核無調查之必要，附
    此敘明。
據上論斷，應依刑事訴訟法第二百九十九條第一項前段，刑法第二條第一項前段、第
五十六條、第三百三十九條第一項、第四十一條第一項，罰金罰鍰提高標準條例第一
條前段、第二條，判決如主文。
本案經檢察官俞秀端到庭執行職務
中    華    民    國      九十        年      十二      月      十四    日
                          臺灣臺北地方法院刑事第八庭
                                          法  官   張  筱  琪
右正本證明與原本無異。
如不服本判決，應於判決送達後十日內向本院提出上訴狀(應抄附繕本)。告訴人
或被害人如對於本判決不服者，應具備理由請求檢察官上訴，其上訴期間之計算
係以檢察官收受判決正本之日期為準。
                                          書記官   耿  鳳  君
中      華      民      國      九十      年    十二    月      十五    日
中華民國刑法第三百三十九條
 (普通詐欺罪)
意圖為自己或第三人不法之所有，以詐術使人將本人或第三人之物交付者
，處五年以下有期徒刑、拘役或科或併科一千元以下罰金。
以前項方法得財產上不法之利益或使第三人得之者，亦同。
前二項之未遂犯罰之。
附表：
┌──┬────┬─────┬────┬─────┬─────┬─────
│編號│交付時間│支票號碼  │ 發票人 │票面金額  │付款人    │發票日期
│    │        │          │        │          │          │
├──┼────┼─────┼────┼─────┼─────┼─────
│一  │八十六年│GN0000000 │呂裕豐  │四十萬元  │豐原市信用│八十六年六
│    │四月上旬│          │        │          │合作社中正│月二十二日
│    │某日    │          │        │          │分社      │
├──┼────┼─────┼────┼─────┼─────┼─────
│二  │八十六年│RA0000000 │鄭亞偉  │二十五萬元│臺中區中小│八十六年七
│    │四月十七│          │        │          │企業銀行南│月十五日
│    │日      │          │        │          │陽分行    │
├──┼────┼─────┼────┼─────┼─────┼─────
│三  │八十六年│GN0000000 │呂裕豐  │二十六萬七│豐原市信用│八十六年八
│    │四月十七│          │        │千八百元  │合作社中正│月八日
│    │日      │          │        │          │分社      │
├──┼────┼─────┼────┼─────┼─────┼─────
│四  │八十六年│0000000   │蔡文輝  │二十七萬八│臺中縣后里│八十六年八
│    │四月十七│          │        │千九百元  │鄉農會    │月十五日
│    │日      │          │        │          │          │
├──┼────┼─────┼────┼─────┼─────┼─────
│五  │八十六年│AP0000000 │楊麗秋  │一百二十萬│萬泰商業銀│八十六年六
│    │四月二十│          │        │元        │行總行營業│月十五日
│    │八日    │          │        │          │部        │
├──┼────┼─────┼────┼─────┼─────┼─────
│六  │八十六年│AC0000000 │宋正義  │一百五十萬│臺灣銀行龍│八十六年五
│    │四月二十│          │        │元        │山分行    │月二十日
│    │八日    │          │        │          │          │
├──┴────┴─────┴────┴─────┴─────┴─────
│
│共詐得六紙支票，合計面額為三百七十九萬六千七百元
│
└────────────────────────────────────


司法院資訊處製作；財團法人民間司法改革基金會備份。
